臺灣高等法院民事判決  
111年度重上字第430號
上  訴  人  祝興國
被 上訴 人  A01
法定代理人  A02  
            A03

上列當事人間請求返還不動產等事件，上訴人對於中華民國111
年4月18日臺灣新北地方法院110年度重訴字第648號第一審判決
提起上訴，本院於111年7月27日言詞辯論終結，判決如下：
    主  文
上訴駁回。
第二審訴訟費用由上訴人負擔。
    事實及理由
一、本件上訴人主張：如附表所示不動產（下稱系爭房地）原為
    伊之被繼承人即母親祝王玉英所有，詎被上訴人之父A02於
    民國100年10月間未經祝王玉英同意，利用與祝王玉英同住
    之便，取得祝王玉英之權狀、身分證、印鑑，在申請印鑑證
    明之委託書（下稱系爭委託書）上，偽造祝王玉英簽名並盜
    蓋其印鑑，而申請取得祝王玉英之印鑑證明，且雙方代理祝
    王玉英及被上訴人，將系爭不動產以贈與名義於100年10月1
    2日移轉所有權登記予被上訴人（下稱系爭移轉登記）。系
    爭移轉登記係屬無效，嗣祝王玉英於102年5月8日死亡，爰
    依民法第767條第1項規定及繼承之法律關係，求為命：被上
    訴人應將系爭房地之系爭移轉登記予以塗銷，回復為祝王玉
    英所有之判決（未繫屬本院者，不予贅述）。
二、被上訴人則以：系爭房地係A02與前妻黃雅玲所購買，協議
    離婚後，房產歸A02所有，並借名登記在母親祝王玉英名下
    ，系爭房地之貸款均由A02清償。嗣經祝王玉英之同意將系
    爭房地贈與登記予伊，系爭委託書上印文是祝王玉英所蓋，
    A02經祝王玉英之委任而申領印鑑證明，印鑑章是祝王玉英
    自行保管。祝王玉英在生前已將產權處理，上訴人提起本件
    訴訟，當事人適格有問題等語，資為抗辯。
三、原審為上訴人敗訴之判決，上訴人不服，提起一部上訴，上
    訴聲明：㈠原判決就駁回後開第二項之訴部分廢棄。㈡被上訴
    人應將系爭房地之系爭移轉登記予以塗銷，回復為祝王玉英
    所有。被上訴人答辯聲明：上訴駁回。
四、系爭房地原登記在祝王玉英名下；A02於100年10月7日至臺
    北○○○○○○○○○，提出系爭委託書申請取得祝王玉英之印鑑證
    明，並代理祝王玉英及被上訴人向新北市三重地政事務所申
    請辦理系爭房地所有權移轉登記，而於100年10月12日以100
    年9月28日成立之贈與契約為原因，移轉登記予被上訴人所
    有；祝王玉英已於102年5月8日死亡，上訴人為繼承人之一
    等事實，為兩造所不爭執（本院卷第75頁），並有系爭房地
    之異動索引、印鑑登記證明申請書、系爭委託書、印鑑證明
    、新北市三重地政事務所重登字第208030號土地登記申請書
    、祝王玉英個人基本資料查詢結果、遺產稅核定資料、土地
    建物登記公務用謄本影本（原審卷第55至83頁、原審限閱卷
    ）等在卷可佐，應堪信為真實。
五、上訴人依民法第767條第1項規定及繼承之法律關係，請求被
    上訴人將系爭房地於100年10月12日以贈與為原因之所有權
    移轉登記予以塗銷，為被上訴人否認，並以前詞置辯。茲就
    兩造之爭點及本院之判斷，分述如下：
　㈠按當事人適格，乃指當事人就具體特定之訴訟，得以自己之
    名義為原告或被告，而受為訴訟標的法律關係之本案判決之
    資格而言。故在給付之訴，祗原告主張其為訴訟標的法律關
    係之權利主體，他造為訴訟標的法律關係之義務主體，其當
    事人即為適格。至原告是否確為權利人，被告是否確為義務
    人，乃為訴訟標的法律關係之要件是否具備，即訴訟實體上
    有無理由之問題，並非當事人適格之欠缺（最高法院104年
    度台上字第2420號裁定意旨參照）。又繼承人有數人時，在
    分割遺產前，各繼承人對於遺產全部為公同共有，民法第11
    51條定有明文。各共有人對於第三人，得就共有物之全部為
    本於所有權之請求；但回復共有物之請求，僅得為共有人全
    體之利益為之，民法第821條亦定明文。並依同法第828條第
    2項規定，於公同共有準用之。本件上訴人即原告主張系爭
    房地原為被繼承人祝王玉英所有，已移轉登記至被上訴人名
    下，然系爭移轉登記係屬無效，基於繼承祝王玉英之權利，
    依民法第767條第1條規定，請求被上訴人塗銷登記。則依上
    訴人之主張，係為全體繼承人之利益所為回復公同共有物權
    之請求，依前述規定，即屬當事人適格。被上訴人辯稱本件
    當事人適格有問題云云，自不可採。
　㈡按當事人主張有利於己之事實者，就其事實有舉證之責任，
    民事訴訟法第277條前段定有明文。民事訴訟如係由原告主
    張權利者，應先由原告負舉證之責，若原告先不能舉證，以
    證實自己主張之事實為真實，則被告就其抗辯事實即令不能
    舉證，或其所舉證據尚有疵累，亦應駁回原告之請求。又民
    法第3條第2項規定，如有用印章代簽名者，其蓋章與簽名生
    同等之效力。再按私文書經本人或其代理人簽名、蓋章或按
    指印或有法院或公證人之認證者，推定為真正，為民事訴訟
    法第358條第1項所明定。是鑑於印章由本人或有權使用之人
    蓋用為常態，被人盜用或由無權使用之人蓋用為變態，主張
    該變態事實之當事人，自應就此印章被盜用之事實負舉證責
    任，當事人如承認私文書上之印文為真正，僅否認係其本人
    或代理人所蓋時，依舉證責任分配原則，自應由為此爭執之
    當事人負舉證之責（最高法院104年度台上字第1190號、95
    年度台上字第1786號判決意旨參照）。
　㈢經查，系爭移轉登記是由A02於100年10月7日持系爭委託書，
    申領祝王玉英之印鑑證明後，代理祝王玉英及被上訴人向新
    北市三重地政事務所申辦等情，為兩造所不爭執。而系爭委
    託書上祝王玉英印文為真正一事，為上訴人於原審所不爭執
    （原審卷第220頁），上訴人雖於本院改稱不確定該印文是
    否為電腦合成，如何取得印章有很大疑點云云，然為被上訴
    人所否認（本院卷第77頁），上訴人亦未舉證證明有何與事
    實不符，自不得於事後翻異前詞。又印章由本人或有權使用
    之人蓋用為常態，上訴人主張祝王玉英之印鑑章遭A02盜蓋
    在系爭委託書上，依前開判決意旨，自應就此印章被盜用之
    事實負舉證責任，然上訴人稱A02擅自去開啟祝王玉英位於
    臺北市北投區農會之保管箱，取得印鑑章後盜蓋云云，所提
    出之100年10月25日保管箱開箱記錄單影本（原審卷第239頁
    ），是在100年10月7日辦理系爭移轉登記之後，亦無法證明
    開箱取出之物品為何，難認與本件有何相關，故上訴人所舉
    之證據無法證明祝王玉英之印章被人盜用或由無權使用之人
    蓋用於系爭委託書上，則其主張A02未經祝王玉英同意，擅
    自持系爭委託書申領印鑑證明而辦理系爭移轉登記，而為無
    效云云，自不可採。上訴人又主張系爭委託書上祝王玉英之
    簽名係偽造云云，並提出自行委託財團法人臺灣經濟科技發
    展研究院所出具110年10月6日筆跡鑑定研究報告書為憑（原
    審卷第103至205頁）。然該筆跡鑑定非法院囑託所為，且比
    對判斷之簽名文件皆為影本（原審卷第115頁），已難採之
    。且因系爭委託書上祝王玉英之印文既為真正，依民法第3
    條第2項規定，蓋章與簽名生同等之效力，足認系爭委託書
    係由祝王玉英所出具，即無庸再為審酌該簽名是否為偽造，
    故上訴人聲請將系爭委託書之簽名送鑑定，即無調查之必要
    。
　㈣上訴人又稱祝王玉英與被上訴人間之贈與契約，係A02無權代
    理及雙方代理所為云云，自應由上訴人先證明A02確有代理
    祝王玉英為贈與之債權法律行為，待此前提建立後，被上訴
    人始須就A02未違反雙方代理禁止規定等節負舉證之責。然
    觀諸上訴人所提事證，僅能證明A02代理辦理系爭移轉登記
    之物權行為，且此核屬履行贈與契約之債務，依民法第106
    條但書規定，亦非法所禁止。再依系爭房地所有權贈與契約
    書（公契）所載立約日期為100年9月28日（原審卷第81頁）
    ，與申請登記日100年10月7日相隔數天，自難單憑A02有代
    理辦理所有權移轉登記之舉，逕謂贈與契約亦係A02代理所
    為，難認被上訴人有何違反雙方代理之規定。遑論系爭房地
    之贈與並未附有負擔，係純獲法律上利益，縱被上訴人斯時
    仍無行為能力，此時既不發生利害衝突，即應對民法第106
    條規定之適用範圍予以「目的性限縮」，而無限制之必要，
    上訴人此部分之主張亦無可採。上訴人雖稱祝王玉英曾在電
    話中說房產、相關證件及財物被偷走云云，並提出電話號碼
    00000000號於101年5月16日至同年6月8日之繳費通知單為證
    （本院卷第139頁），然該繳費單無法證明何人通話或通話
    內容為何且是否屬實，自無從據此認定祝王玉英係遭A02無
    權代理，是其聲請調查上開號碼之電話係在何人名下乙節，
    亦無調查之必要。
　㈤基上，上訴人未能證明系爭委託書之印文被盜蓋，所提出之
    證據無從證明系爭移轉登記有何無效之原因。因上訴人先不
    能舉證，以證實自己主張之事實為真實，則被上訴人就其抗
    辯事實即令不能舉證，或其所舉證據尚有疵累，亦應駁回上
    訴人之請求。
六、綜上所述，上訴人依民法第767條第1項規定及繼承法律關係
    請求被上訴人塗銷系爭移轉登記，為無理由，不應准許。原
    審就此部分為上訴人敗訴之判決，核無違誤。上訴意旨指摘
    原判決此部分不當，求予廢棄改判，為無理由，應予駁回。
七、本件事證已臻明確，兩造其餘之攻擊或防禦方法及所用之證
     據，經本院斟酌後，認為均不足以影響本判決之結果，爰
    不 逐一論列，附此敘明。
八、據上論結，本件上訴為無理由，依民事訴訟法第449條第1項
    、第78條，判決如主文。
中　　華　　民　　國　　111 　年　　8 　　月　　31　　日
                  民事第二庭
                      審判長法  官  陳容正 
                            法  官  邱  琦
                            法  官  紀文惠
附表　　　
土地：     新北市○○區○○段0000地號（面積1,988平方公尺），權利範圍為124/10000     建物：     新北市蘆洲區光華段 建號  門牌號碼  面積（平方公尺） 權利範圍  13527 新北市○○街00巷0號6樓（含頂樓增建） 總面積89.54  全部  13600 共有部分 4,108.32 122/10000 
正本係照原本作成。
如不服本判決，應於收受送達後20日內向本院提出上訴書狀，其
未表明上訴理由者，應於提出上訴後20日內向本院補提理由書狀
（均須按他造當事人之人數附繕本）上訴時應提出委任律師或具
有律師資格之人之委任狀；委任有律師資格者，另應附具律師資
格證書及釋明委任人與受任人有民事訴訟法第466 條之1第1項但
書或第2項所定關係之釋明文書影本。如委任律師提起上訴者，
應一併繳納上訴審裁判費。
中　　華　　民　　國　　111 　年　　9 　　月　　1 　　日

  　　　　　　　　　　　　　書記官  李昱蓁